【裁判字號】    90,訴,513
【裁判日期】    900910
【裁判案由】    遺棄
【裁判全文】
臺灣板橋地方法院刑事判決                            九十年度訴字第五一三號
    公  訴  人  臺灣板橋地方法院檢察署檢察官
    被      告  丁○○
右列被告因遺棄案件，經檢察官提起公訴（九十年度偵字第二六五號）及併案移請審
理（九十年度偵字第八一二一號），本院判決如左：
    主  文
丁○○無罪。
    理  由
一、公訴及同一事實併案意旨略以：被告丁○○係現年十四歲之乙○○（民國七十五
    年九月二十二日生）之父，依民法之規定對乙○○有扶助、養育及保護之義務，
    竟自八十九年二月一日起迄今，對無自救能力之乙○○，不為其生存所必要之扶
    助、養育及保護，任令乙○○逕由臺北縣政府社會局安置，對乙○○生活狀況不
    加聞問，林李容亦無法主動與之聯繫，致乙○○有不能生存之虞，案經乙○○訴
    請偵查起訴。因認被告涉有刑法第二百九十四條第一項之遺棄罪嫌。
二、按犯罪事實應依證據認定無證據不得推定其犯罪事實，刑事訴訟法第一百五十四
    條定有明文。又認定不利被告之事實，須依積極證據，苟積極證據不足為不利於
    被告事實之認定時，即應為有利於被告之認定，更不必有何有利之證據；另告訴
    人之告訴係以被告受刑事訴追為目的，是其陳述是否與事實相符，仍應調查其他
    證據以資審認。（最高法院三十條上字第八一六號、五十年台上字第一三○○號
    判例參照)
三、本件公訴人所以認被告涉有上開遺棄罪嫌，無非係以告訴人乙○○之指訴及證人
    甲○○即被告之母、社工員丙○○之證述，並臺北縣政府社會局社會工作個案訪
    視處理報告三紙及個案轉介資料卡一紙為據。訊據被告則堅決否認有何遺棄之犯
    行，辯稱伊因所經營工廠倒閉致未給予告訴人乙○○最好的照顧，但有委託其兄
    照顧扶育，惟因告訴人不服管教而負氣離家，致為社會局安置，惟伊絕無遺棄自
    己女兒之犯行等語。
四、經查：依卷附臺北縣社會局工作員個案訪視處理報告及其內所附之告訴人乙○○
    親筆書寫之陳述書並告訴人於本院審理時之指訴，本件告訴人因被告與告訴人之
    母離婚後原係與其母同住，至告訴人國小二年級時因其母再婚，告訴人與繼父不
    合，告訴人乃返回與被告同住並由被告取得告訴人監護權，惟被告嗣再婚，因告
    訴人又與其後母相處不合，被告乃先後將告訴人送往親戚及祖母處居住，直至告
    訴人國小六年級畢業，因告訴人有偷竊及說謊惡習，告訴人祖母不願再照顧告訴
    人，被告始又再將告訴人接回同住，八十七年九月告訴人就讀國中一年級後，被
    告乃另行安排告訴人獨自在臺北縣樹林市分租房間居住，並委託同住之房東代為
    照顧。至八十八年九月，因被告積欠房租又不出面處理，告訴人乃至宜蘭尋其生
    母，經其生母與被告聯絡結果，相約在板橋火車站由被告接回，惟告訴人因未見
    被告出現，乃向臺北縣警察局板橋分局大觀派出所求助，經警聯絡被告之兄林正
    宏後乃將告訴人接往新莊市同住，嗣因遭逢九二一地震，被告之兄林正宏所住工
    廠受損無力照顧又因無法忍受告訴人偏差行為，乃於八十九年一月三十日將告訴
    人趕出家門，而被告又自始並未出面，告訴人乃於八十九年二月一日求助臺北縣
    社會局安置迄今，此即全案發生緣由。而按告訴人已於本院自承其於八十七年九
    月間所以一人獨自在外租屋居住，係因告訴人不願與其後母共同生活，乃要求被
    告租屋供其自行居住等情，迄至八十八年九月被告因積欠租金，致遭房東趕出，
    被告行動電話又停機，在無法與被告聯絡之情形下，告訴人乃至宜蘭尋其生母，
    經其生母與被告聯絡結果，相約在板橋火車站由被告接回，惟被告未出面，經告
    訴人向警求助後，乃由被告之兄接回之事實，固據告訴人所指訴在案，惟告訴人
    已自承：「其向警局報案後，警察向我要我父親電話，警察就連絡我父親，我父
    親說他本身自身難保，就給警察我大伯電話，請警察連絡我大伯來接，我大伯就
    把我接回去」等語（見本院九十年六月二十八日訊問筆錄），是被告此時既因經
    濟困頓無力繳納房租，而於告訴人流落在外向警求助時，並未棄之不顧，乃告知
    警聯絡其兄林正宏接回告訴人同住，雖其所為保育責任未臻良善，仍有疏略，但
    其既已通知聯絡其兄接回，即難謂被告有何故意不為其必要之保育責任可言。而
    證人陳嘉娸即被告之兄嫂亦到庭證稱：「當天警察打電話之後，被告有打電話給
    我，對我說乙○○在警察局，我不能作主，我就叫被告跟我先生連絡。」證人林
    正宏即被告之兄亦證稱：「之後被告有打電話給我，說麻煩我去警察局把被告女
    兒接回來，我認為被告女兒很難管教，我不願意負這麼大責任，所以後來我叫我
    兒子到警察局接乙○○回來，但有事先言明如有不服管教，我就不願意照顧她，
    到我家時我就向乙○○講如果乖巧的話我願意供你上大學，否則我要把你趕回去
    ，我當時怕他交朋友，還特地從板橋溪崑國中，轉學到新莊福營國中。從溪崑國
    中轉到福營國中時，溪崑國中老師曾交給我們二千元，說是被告寄放在他那裡，
    說要給乙○○作為生活費。」而本院經訊以證人林正宏，告訴人何以自其家中離
    去時？證人林正宏復證稱：「當時我發現家裡掉了一千元，我就問她是否是她拿
    走，並在他書包理發現他有買貴重物品所以才要求他承認，結果他也沒有承認，
    我就嚇嚇他如果再犯就要趕他出去，但我後來也沒有趕他走。乙○○後來之所以
    離開是因為九二一地震房子震壞，政府限令我們要搬走，被告當時剛好打電話來
    ，我太太就告訴他這種情形，請被告把小孩接走，被告雖有答應可是後來沒有來
    接，我也有打電話給她生母，並且給她壹仟元給她去找他生母，結果他隔二、三
    天就回來並也帶了社工人員來打包衣服就走了。」復經本院訊被告女兒住你家時
    被告有寄錢或打電話詢問其女兒狀況？復證稱：「被告並沒有寄錢，但不能怪被
    告，因我事先有告訴他願意負擔他女兒生活費，被告並沒有留電話，我太太有時
    會接到被告打電來詢問他女兒情形。我因為與被告為了父母親的家務事，兩人平
    常並不相互連絡，我今天是六、七年來第一次看到被告。」等語，足見被告顯已
    與其兄林正宏約定，由其兄代為盡其保護養育之責，其兄並願負擔照護告訴人至
    成年之事實甚明。而八十九年一月底，告訴人所以再度離去證人林正宏住處，顯
    係因證人林正宏懷疑告訴人偷竊，相處不合，證人林正宏認告訴人難以管教，而
    令告訴人前往尋訪其生母，而被告當時既已委其兄代為保育告訴人，對此因其兄
    林正宏與告訴人間因相處不合之事由，致令告訴人離去而求助社工員，已非被告
    所致及非在被告之保育之下所生事由，被告雖未適時出面處理，但被告先前本即
    係因個人經濟困頓避債及家庭等因素未能親自照顧告訴人而不得不委由其兄保育
    告訴人，對此嗣後告訴人不服其兄管教而離家所生事由，而未得適時出面處理，
    致須由社工機構出面安置，尚不得以此即謂係被告係遺棄而不盡其保育責任，否
    則對子女接受政府社會福利補助或安置等給付行政之父母，豈非均須先追究其遺
    棄之責？是本件顯係被告因經濟及家庭困難等因素而將告訴人委由其兄照護，但
    嗣後告訴人對被告所委託其兄保育管教之方式不滿致生離去後，始由社工機構安
    置，而被告既已提供由其兄委託保育之方式養育告訴人，雖對告訴人而言並非良
    善妥適，但尚不得因此即謂被告係未盡保育責任而屬遺棄，而被告本即因困頓始
    將告訴人寄養其兄處，亦不得以嗣後告訴人因不服其兄管教離家而未能聯絡被告
    或被告未能適時出面處理，復謂被告係屬遺棄。再參酌本件臺北縣社會局已安排
    另提供告訴人親戚為寄養家庭，除由政府補助其生活費，並由被告負擔部分健保
    費用，以作為安置方案，已據社工員丙○○到庭證述在案，猶見被告自始並無有
    何故意不為保育之不作為遺棄之故意亦明。此外復查無其他積極證據足以證明被
    告有何遺棄犯行，被告犯罪尚屬不能證明，揆諸前開說明，自應為無罪之諭知。
據上論斷，應依刑事訴訟法第三百零一條第一項，判決如主文。
本案經檢察官謝岳龍到庭執行職務
中      華      民      國      九十      年      九      月      十    日
                                  臺灣板橋地方法院刑事第六庭
                                          法  官  朱 耀 平
右正本證明與原本無異。
如不服本判決，應於判決送達後十日內，向本院提出上訴狀。
                                          書記官  黃 炎 煌
中      華      民      國      九十      年      九      月     十四   日


司法院資訊處製作；財團法人民間司法改革基金會備份。
